臺灣彰化地方法院刑事判決　　　　　　　100年度易字第521號
公　訴　人　臺灣彰化地方法院檢察署檢察官
被　　　告　鄭嶙榜
選任辯護人　林益輝律師
上列被告因傷害案件，經檢察官提起公訴（100年度偵字第2084
號），本院判決如下
    主    文
鄭嶙榜傷害人之身體，處拘役貳拾日，如易科罰金，以新臺幣壹
仟元折算壹日。
    犯罪事實
一、鄭嶙榜與鄭雯瑩為堂姊弟關係，屬四親等之旁系血親，為家
    庭暴力防治法第3條第4款之家庭成員，因鄭雯瑩與鄭嶙榜之
    妹婿周春發有債務糾紛，鄭雯瑩便偕同母親鄭李綿，於民國
    100年2 月4日中午12時許，前往鄭嶙榜位於彰化縣彰化縣田
    尾鄉○○村○○路379之4號住所欲找尋周春發。鄭雯瑩雖找
    到周春發，然周春發未積極與鄭雯瑩商談該事，鄭雯瑩因認
    周春發無還款誠意而不願離去，鄭嶙榜見鄭雯瑩在其住所外
    叫囂，心生不悅，竟基於傷害他人身體之犯意，先以手抓住
    鄭雯瑩之頭部撞擊地板後，再以腳踢鄭雯瑩之腿部，致鄭雯
    瑩受有頭部外傷、左大腿4 乘4 公分之瘀腫等傷害。嗣鄭雯
    瑩前往卓醫院急診後報警處理，始查悉上情。
二、案經鄭雯瑩訴由彰化縣警察局北斗分局報告臺灣彰化地方法
    院檢察署檢察官偵查起訴。
    理    由
一、證據能力部分：
  (一)按被告以外之人於偵查中向檢察官所為陳述，除顯有不可信
    之情況者外，得為證據，刑事訴訟法第159 條之1 第2 項定
    有明文。偵查中對被告以外之人（包括證人、鑑定人、告訴
    人、被害人及共同被告等）所為之偵查筆錄，或被告以外之
    人向檢察官所提之書面陳述，性質上均屬傳聞證據。惟現階
    段刑事訴訟法規定檢察官代表國家偵查犯罪、實施公訴，依
    法其有訊問被告、證人及鑑定人之權，證人、鑑定人且須具
    結，而實務運作時，檢察官偵查中向被告以外之人所取得之
    陳述，原則上均能遵守法律規定，不致違法取供，其可信度
    極高，職是，被告以外之人前於偵查中已具結而為證述，除
    反對該項供述得具有證據能力之一方，已釋明「顯有不可信
    之情況」之理由外，不宜以該證人未能於審判中接受他造之
    反對詰問為由，即遽指該證人於偵查中之陳述不具證據能力
    。且所謂不可信性情況，法院應審酌被告以外之人於陳述時
    之外在環境及情況，例如：陳述時之心理狀況、有無受到外
    力干擾等，以為判斷之依據。本件證人即被害人鄭雯瑩於檢
    察官偵查中，以證人之身分陳述，經告以具結義務及偽證處
    罰後，於命證人朗讀結文後具結，其等係於負擔偽證罪之處
    罰心理下證述，並以具結擔保其等供述之真實性，又無受其
    他不當外力干擾之情形，其等未曾提及檢察官在偵查時有不
    法取供之情形，依上說明，其等於偵查中之證言自具有證據
    能力。
  (二)關於卷附診斷證明書、病歷資料、護理記錄及轉診單部分：
  1.按除刑訴訟法第159 條之1 至第159 條之3 之情形外，下列
    文書亦得為證據：一、除顯有不可信之情況外，公務員職務
    上製作之紀錄文書、證明文書。二、除顯有不可信之情況外
    ，從事業務之人於業務上或通常業務過程所須製作之紀錄文
    書、證明文書。三、除前二款之情形外，其他於可信之特別
    情況下所製作之文書，刑事訴訟法第159 條之4 定有明文。
    次按刑事訴訟法第159 條之4 第2 款所稱從事業務之人於業
    務上或通常業務過程所須製作之紀錄文書、證明文書，因係
    於通常業務過程不間斷、有規律而準確之記載，且大部分紀
    錄係完成於業務終了前後，無預見日後可能會被提供作為證
    據之偽造動機，其虛偽之可能性小，除非該等紀錄文書或證
    明文書有顯然不可信之情況，否則有承認其為證據之必要。
    醫院診斷證明書係病患就診或就醫，醫師就其診斷治療病患
    結果，所出具之證明書。醫師法第17條規定，醫師如無法令
    規定之理由，不得拒絕診斷書之交付。醫師係從事醫療業務
    之人，病患如純為查明病因並以接受治療為目的，而到醫療
    院所就醫診治，醫師於例行性之診療過程中，對該病患所為
    醫療行為，於業務上出具之診斷書，屬於醫療業務上或通常
    醫療業務過程所製作之證明文書，自該當於上開條款所指之
    證明文書。如為特定之目的（如訴訟之用）而就醫，醫師為
    其診療，應病患之要求並出具診斷證明書，因其所記載之內
    容，具有個案性質，應屬被告以外之人於審判外之陳述，且
    不符上開條款所稱之特信性文書要件，自不得為證據（最高
    法院95年度臺上字第5026號、96年度臺上字第1957號判決意
    旨參照）。
  2.查卷附之有關告訴人鄭雯瑩所受傷害之卓醫院診斷證明書1
    份（偵卷第29頁）、卓醫院100 年6 月1 日卓綜人字第1000
    60101 號函覆之鄭雯瑩100 年2 月4 日之急診病歷、急診護
    理病歷及轉診單（本院卷第30頁至第33頁）各1 份，固屬被
    告以外之人於審判外之書面陳述，然此係告訴人鄭雯瑩於1
    00年2 月4 日受傷後，為醫治所受之傷害，前往醫院就醫接
    受治療，由醫師本於其專業知識為其進行醫療行為後，於此
    業務上而製作前述診斷證明書，具有相當之中立性，且對告
    訴人鄭雯瑩因此所受傷害之待證事項均具有相當關聯性，並
    無顯不可信之情況，依刑事訴訟法第159 條之4 第2 款規定
    ，自有證據能力。
  (三)再按被告以外之人（包括證人、鑑定人、告訴人、被害人及
    共同被告等）於審判外之陳述，雖不符刑事訴訟法第159 條
    之1 至第159 條之4 等之規定，而經當事人於審判程序同意
    作為證據，法院審酌該言詞陳述或書面陳述作成時之情況，
    認為適當者，亦得為證據；當事人、代理人或辯護人於法院
    調查證據時，知有刑事訴訟法第159 條第1 項不得為證據之
    情形，而未於言詞辯論終結前聲明異議者，視為有前項之同
    意，同法第159 條之5 定有明文。立法意旨在於傳聞證據未
    經當事人之反對詰問予以核實，原則上先予排除。惟若當事
    人已放棄反對詰問權，於審判程序中表明同意該等傳聞證據
    可作為證據；或於言詞辯論終結前未聲明異議，基於尊重當
    事人對傳聞證據之處分權，及證據資料愈豐富，愈有助於真
    實發見之理念，且強化言詞辯論主義，使訴訟程序得以順暢
    進行，上開傳聞證據亦均具有證據能力。查卷附之彰化縣警
    察局受理各類案件紀錄表，其性質雖屬證人於審判外之陳述
    ，而為傳聞證據，查無符合刑事訴訟法第159 條之1 至第15
    9 條之4 之情形，且上開內容，業經本院審理時予以提示並
    告以要旨，並經檢察官、被告及其選任辯護人表示意見，被
    告及其選任辯護人對該證據之證據能力均未表示異議，本院
    審酌認為以之作為本案之證據均屬適當，而有證據能力（臺
    灣高等法院臺中分院100 年度上易字第615 號判決意旨參照
    ）。
  (四)證人即據報前往案發現場之警員林君樺雖未親自見聞被告傷
    害告訴人鄭雯瑩之過程，但就其證述曾聽聞自告訴人鄭雯瑩
    告知其遭受被告以手抓住頭撞擊地板等事實而言，則是屬於
    足以證明供述內容真實性以外事實之情況證據，即足供證明
    證人鄭雯瑩曾對之陳述遭受被告以手肘靠住脖子及恐嚇此事
    ，而非屬傳聞證據（黃朝義著，「論刑事證據法上之傳聞法
    則」，收錄於東海法學研究第13期，第170 頁；林俊義著，
    「傳聞法則之研究」，司法研究年報第23輯第7 篇，第3 章
    第7 節非傳聞證據之概念；臺灣高等法院臺中分院97年度上
    訴字第2921號、98年度上訴字第4 號判決意旨參照）。
二、訊據被告鄭嶙榜固坦承與告訴人鄭雯瑩於上揭時、地，因前
    揭細故而發生爭執，惟矢口否認有何傷害之犯行，辯稱：當
    天鄭雯瑩因債務糾紛與周春發大吵大鬧，連鄰居都出來看，
    所以其請鄭雯瑩出去，可是鄭雯瑩不肯出去，其當時有推鄭
    雯瑩的肩膀阻擋鄭雯瑩再進來，而鄭雯瑩撥開其的手後，就
    被門口鐵條絆倒，其並沒有打鄭雯瑩云云。惟查：
  (一)被告上揭傷害犯行，業據證人即告訴人鄭雯瑩於偵查中證述
    明確（偵卷第35頁），並提出其受傷證明之卓醫院診斷證明
    書1份（偵卷第29頁）在卷可憑。
  (二)次按認定犯罪事實所憑之證據，並不以直接證據為限，即綜
    合各種間接證據，本於推理作用，為認定犯罪事實之基礎，
    如無違背一般經驗法則，尚非法所不許；被害人之陳述是否
    與事實相符，固仍應調查其他證據以資審認，然證明其指訴
    與事實相符之證據，並不以直接證據為限，若間接證據，已
    足供佐證其指訴為真實，亦非不得以之相互印證，併採為判
    決之基礎（最高法院44年台上字第702 號判例、93年度台上
    字第4632號判決意旨參照）。經查：證人即據報前往處理糾
    紛之警員林君樺於本院審理時證稱：伊於100 年2 月4 日中
    午接到勤務中心通報，說有騷擾及糾紛，所以伊在15分鐘內
    就到現場處理，伊到現場後雙方仍有爭執，當時鄭雯瑩說對
    方有欠她錢，而伊在了解發生糾紛的原因後，鄭雯瑩有說被
    告抓她的頭髮敲地板，伊當時有看鄭雯瑩的頭部，並請鄭雯
    瑩去醫院驗傷等語（本院卷第38頁反面），衡諸證人林君樺
    乃臨時受通報前往處理糾紛之員警，實無可能甘冒偽證罪責
    ，設詞誣陷被告之必要，而觀諸證人林君樺之證述情節，案
    發後告訴人鄭雯瑩即向據報前往處理糾紛之警員林君樺陳述
    遭被告抓住頭部撞擊地板之情節，而證人林君樺係因被告之
    妻黃優報警始前往被告住所處理糾紛，有彰化縣警察局100
    年6 月2 日彰警勤字第1000034784號函所附之彰化縣警察局
    受理各類案件紀錄表1 份附卷足憑（本卷第27頁至第28頁）
    ，倘告訴人鄭雯瑩並未遭被告為上開傷害犯行，豈能於並未
    預料有員警前往現場之情形下，得立即編篡前開情節向證人
    林君樺指訴？更願於第一時間請證人林君樺辨認其遭傷害部
    位之受傷情形？益可佐證告訴人鄭雯瑩之指訴非虛。復依被
    告與告訴人鄭雯瑩之供述觀之，渠等為堂姊弟關係，平日相
    處並無不睦，本案之糾紛亦起因於告訴人鄭雯瑩與被告妹婿
    周春發間之債務糾紛，衡情告訴人鄭雯瑩當無任意指訴較輕
    之傷害罪而自陷於被追訴較重之誣告及偽證罪之理，足見告
    訴人鄭雯瑩之指訴，應屬信實，則被告以手抓住證人鄭雯瑩
    之頭部撞擊地板後，再以腳踢鄭雯瑩之腿部，致鄭雯瑩受有
    頭部外傷、左大腿4 乘4 公分瘀腫之傷害等情，應堪認定。
  (三)對被告辯解及有利部分不採之理由：
  1.被告先於警、偵訊時辯稱：我徒手推鄭雯瑩的手請她出去，
    她欲用手撥開我的手，卻自己不小心跌倒云云（偵卷第5 頁
    ），復於本院準備程序時改口辯稱：我用手頂住鄭雯瑩的肩
    膀阻擋鄭雯瑩繼續進入我家，但鄭雯瑩將我的手甩開並自己
    跌倒云云（本院卷第17頁）；然於本院審理時更異前詞辯稱
    ：我推鄭雯瑩的肩膀，阻擋鄭雯瑩進來，鄭雯瑩就推開我的
    手，鄭雯瑩怎麼跌倒的我不知道…那邊只有鋁門的鐵條，鄭
    雯瑩自己被鋁門的鐵條絆倒云云（本院卷第40頁反面），前
    後所述不一，顯非可採。
  2.選任辯護人雖為被告辯稱：告訴人從案發到驗傷已經過了一
    段時間，而所受傷勢亦屬稍加碰觸即易造成，告訴人所受傷
    勢並非被告造成云云。然查：彰化縣警察局北斗分局田尾分
    駐所係於100 年2 月4 日中午12時55分29秒許接獲彰化縣警
    察局勤務中心通報，並指派員警林君樺前往被告前開住所處
    理糾紛乙節，有彰化縣警察局100 年6 月2 日彰警勤字第10
    00034784號函所附之彰化縣警察局受理各類案件紀錄表1 份
    附卷可參（本卷第27頁至第28頁），而告訴人鄭雯瑩係於同
    日13時55分許前往位於彰化縣北斗鎮○○路○ 段311 號之卓
    醫院就診，並於就診時主訴頭部受傷、頭暈、噁心、頭痛之
    症狀乙節，有卓醫院100 年6 月1 日卓綜人字第100060101
    號函及所附急診病歷、急診護理病歷各1 份在卷足憑（本院
    卷第30頁至第32頁反面），足認告訴人鄭雯瑩於案發後立即
    前往卓醫院就醫，並無任何延滯或不合常情之處。況告訴人
    鄭雯瑩經卓醫院醫師邱錦文之專業診斷後，認告訴人之頭痛
    、頭暈及噁心症狀宜進一步至其他醫院檢查及治療，而當場
    開立轉診單予告訴人鄭雯瑩等情，有卓醫院100 年6 月1 日
    卓綜人字第1000601014號函及該函檢附之全民健康保險卓醫
    院轉診單1 份在卷可憑（本院卷第30頁、第33頁），更足佐
    證告訴人鄭雯瑩上開指訴，並非無稽，辯護人片面以不具醫
    療專業之推論臆測告訴人鄭雯瑩當日所受之傷勢，並不足採
    。
  (四)綜上所述，被告前開所辯，尚非可採，本件事證已臻明確，
    被告上開傷害犯行堪以認定，應予依法論科。
三、按家庭暴力者，謂家庭成員間實施身體或精神上不法侵害之
    行為；又家庭暴力罪者，謂家庭成員間故意實施家庭暴力行
    為而成立其他法律所規定之犯罪，家庭暴力防治法第2 條第
    1項、第2項定有明文。查被告與告訴人堂姊弟，為四親等旁
    系血親，自屬家庭暴力防治法第3條第4款所定之家庭成員，
    被告上開傷害犯行，核屬家庭暴力防治法第2條第2項之家庭
    暴力罪，惟因家庭暴力防治法之上開條文並無罰則規定，是
    以此部分傷害犯行，僅得依刑法普通傷害罪之規定予以論罪
    科刑。是核被告所為，係犯刑法第277條第1項之傷害罪。爰
    審酌被告不思以理性方式解決糾紛，而對告訴人暴力相向，
    其犯罪之動機、目的均屬可議，兼衡酌其犯罪之手段、素行
    、犯後態度等一切情狀，量處如主文所示之刑，並諭知易科
    罰金之折算標準，以資懲儆。
據上論斷，應依刑事訴訟法第299 條第1 項前段，刑法第277 條
第1 項、第41條第1 項前段，刑法施行法第1 條之1 ，判決如主
文。
本案經檢察官戴連宏到庭執行職務。
中    華    民    國   100    年    8     月     9    日
                      刑事第二庭  審判長法官  石馨文
                                        法官  郭玄義
                                        法官  江彥儀
以上正本證明與原本無異。
如不服本判決應於收受判決後10日內向本院提出上訴書狀，並應
敘述具體理由；其未敘述上訴理由者，應於上訴期間屆滿後20日
內向本院補提理由書（均須按他造當事人之人數附繕本）「切勿
逕送上級法院」。
告訴人或被害人對於判決如有不服具備理由請求檢察官上訴者，
其上訴期間之計算係以檢察官收受判決正本之日期為準。
中    華    民    國   100    年    8     月    9     日
                                      書記官  黃明慧
附錄本案論罪科刑法條
中華民國刑法第277條
（普通傷害罪）
傷害人之身體或健康者，處 3 年以下有期徒刑、拘役或 1 千元
以下罰金。
犯前項之罪因而致人於死者，處無期徒刑或 7 年以上有期徒刑
；致重傷者，處 3 年以上 10 年以下有期徒刑。